【裁判字號】    99,勞上易,16
【裁判日期】    990518
【裁判案由】    給付退休金等
【裁判全文】
臺灣高等法院臺中分院民事判決        99年度勞上易字第16號
上  訴  人  世界生物能源股份有限公司
法定代理人  己○○
被 上訴 人  乙○○
            庚○○
            丙○○
            丁○○
            甲○○
            戊○○
共      同
訴訟代理人  方雍仁律師
            謝志明律師
上列當事人間請求給付退休金等事件，上訴人對於民國九十八年
十二月三十一日臺灣彰化地方法院第一審判決（九十七年度勞訴
字第三一號），提起上訴，本院於九十九年五月四日言詞辯論終
結，判決如下：
    主  文
原判決關於命上訴人給付被上訴人乙○○超過新臺幣六十四萬五
千九百七十七元本息、給付被上訴人庚○○超過新臺幣十萬九千
零七十元本息、給付被上訴人丙○○超過新臺幣十四萬八千四百
二十二元本息、給付被上訴人丁○○超過新臺幣十五萬七千四百
九十一元本息、給付被上訴人甲○○超過新臺幣一萬七千八百七
十五元本息、給付被上訴人翁文棋超過新臺幣十一萬二千八百七
十六元本息及該部分假執行之宣告暨訴訟費用之裁判均廢棄（確
定部分除外）。
上開廢棄部分，被上訴人在第一審之訴及假執行之聲請均駁回。
第一、二審訴訟費用（確定部分除外），由被上訴人乙○○負擔
百分之二、被上訴人丁○○及戊○○各負擔百分之一，餘由上訴
人負擔。
    事實及理由
一、本件被上訴人主張：
    (一)伊自民國九十五年七月起，陸續受僱於上訴人，分別擔任
      企劃經營處協理等職務，上訴人為遷往彰濱工業區實現廠
      辦合一之公司經營策略，將無法配合前往工作之被上訴人
      乙○○、庚○○、丁○○、甲○○（下稱甲○○等四人）
      ，於九十七年八月二十九日資遣，另被上訴人丙○○、戊
      ○○（下稱戊○○等人）則於同年六月三十日及同年七月
      三十一日即自動離職。上訴人因積欠伊資遣費、加班費及
      未休假應補發之工資等費用未為給付，依勞動基準法（下
      稱勞基法）相關規定，伊得請求上訴人給付。
    (二)茲就伊所得請求之金額，分述如下（詳見原判決附表，下
      稱附表）：
      乙○○部分：
        (1)資遣費：新臺幣（下同）六萬七千七百零八元。
        (2)預告工資：四萬三千三百三十三元。
        (3)未休假應補發之工資：二萬四千九百十四元。
        (4)加班費：六十一萬九千九百二十四元。
        (5)扣除上訴人已給付之資遣費八萬一千二百五十元，尚
          得請求六十七萬四千六百二十九元。
      庚○○部分：
        (1)資遣費：三萬二千零八十三元。
        (2)預告工資：二萬三千三百四十元。
        (3)未休假應補發之工資：四千零八十二元。
        (4)加班費：九萬二千四百七十八元。
        (5)扣除上訴人已給付之資遣費三萬九千八百十元，尚得
          請求十一萬二千一百七十三元。
      丁○○部分：
        (1)資遣費：三萬七千元。
        (2)預告工資：二萬四千六百六十元。
        (3)未休假應補發之工資：六千一百六十七元。
        (4)加班費：十三萬八千零八十四元。
        (5)扣除上訴人已給付之資遣費四萬四千二百六十四元，
          尚得請求十六萬一千六百四十七元。
      甲○○部分：
        (1)資遣費：三萬七千一百二十五元。
        (2)預告工資：二萬二千元。
        (3)扣除上訴人已給付之資遣費三萬九千零五十元，尚得
          請求二萬零七十五元。
      丙○○部分：加班費十四萬九千七百八十九元。
      戊○○部分：
        (1)未休假應補發之工資：五千六百元。
        (2)加班費：十一萬二千三百零五元。
        (5)扣除上訴人已給付之資遣費四千二百八十七元，尚得
          請求十一萬三千六百十八元。
    (三)上訴人稱員工加班，依工作規則須先填寫加班登記表，交
      主管部門核准，顯與勞基法規定有違等情。爰求為命上訴
      人如數給付，及均加計自九十七年十月十四日起算法定遲
      延利息，及均願供擔保請准為假執行宣告之判決（未繫屬
      本院者，不予贅論）。
二、上訴人則以：
    (一)預告工資部分：伊於九十七年八月十五日，即通知甲○○
      等四人，於同年月二十九日資遣，彼等薪水結算至同年月
      三十一日，伊認應給付甲○○等四人之預告工資僅三日。
    (二)資遣費部分：甲○○等四人離職日為九十七年九月三日（
      即前項預告工資期滿之日），認乙○○為六萬五千元，庚
      ○○為三萬零六百二十五元，丁○○為三萬五千四百五十
      八元，甲○○為三萬五千七百五十元。
    (三)未休假應補發之工資部分：乙○○三十六小時，九千七百
      五十元、庚○○二十八小時，四千零八十三元、丁○○三
      十三小時，五千零八十八元，甲○○、戊○○則無應休未
      休情形，不得請領。
    (四)加班費部分：加班費規定於工作規則，如因工作需要，應
      先填寫加班登記表，交主管部門核准，被上訴人主張之加
      班，未依相關規定辦理，即不得為加班費之請求。
    (五)甲○○等四人係因自九十七年九月一日起，即無故曠職，
      依勞基法第十二條第一項第六款規定予以解職等語，資為
      抗辯。
三、原審判命上訴人應給付乙○○六十七萬四千六百三十二元、
    給付庚○○十一萬三千五百零一元、給付丁○○十六萬六千
    一百零八元新、給付甲○○二萬零七十五元、給付丙○○十
    四萬九千七百八十九元、給付戊○○十一萬七千九百零五元
    ，及均加計自九十七年十月十四日起算之法定遲延利息，暨
    依兩造之聲請而為准、免假執行之宣告，上訴人就原審判決
    該部分聲明上訴，兩造於本院各聲明如下：
    (一)上訴人方面：
      原判決不利於上訴人部分廢棄。
      上開廢棄部分，被上訴人在第一審之訴及假執行之聲請
        均駁回。
      訴訟費用由被上訴人負擔。
    (二)被上訴人方面：
      上訴駁回。
      第二訴訟費用由上訴人負擔。
四、兩造不爭執之事實：
    (一)乙○○平均薪資六萬五千元，到職日九十五年九月一日，
      已領取資遣費八萬一千二百五十元。
    (二)庚○○平均薪資三萬五千元，到職日九十五年十二月一日
      ，已領取資遣費三萬九千八百十元元。
    (三)丁○○平均薪資三萬七千元，到職日九十五年十月十六日
      ，已領取資遣費四萬四千二百六十四元。
    (四)甲○○平均薪資三萬三千元，到職日九十五年七月十日，
      已領取資遣費三萬九千零五十元。
    (五)戊○○已領取上訴人給付之結算薪資四千二百八十七元。
    (六)上訴人為謀廠辦合一之經營策略，將公司由北部南遷彰濱
      工業區，因而將甲○○等四人資遣，另丙○○於九十七年
      六月三十日自動離職，戊○○則於同年七月三十一日自動
      離職。
    (七)甲○○等四人之薪水，結算至九十七年八月三十一日。
五、得心證之理由：
    (一)按非對話而為意思表示者，其意思表示以通知到達相對人
      時，發生效力。民法第九十五條第一項定有明文。又勞工
      退休金條例第十二條規定，勞工適用該條例之退休金制度
      者，適用該條例之工作年資，於勞動契約依勞基法第十一
      條、第十三條但書、第十四條及第二十條或職業災害勞工
      保護法第二十三條、第二十四條規定終止時，其資遣費由
      雇主按其工作年資每滿一年發給二分之一之平均工資，未
      滿一年者以比例計給；最高以發給六個月平均工資為限，
      不適用勞基法第十七條之規定。經查：
      上訴人主張其於九十七年八月十五日即發布資遣令，固
        據提出命令公告為證，但上訴人並無法證明該資遣令之
        意思表示，確有到達相對人，且一般人事命令，攸關員
        工權益，自應由員工簽收，以杜爭議，即上訴人亦有簽
        收回傳之機制，此據其自承在卷。是上訴人以該資遣令
        之公告，已對甲○○等四人發生效力乙節，尚不足採。
      上訴人之人事命令，確於九十七年八月二十九日，始由
        電腦傳送乙○○之事實，有其提出之紀錄為證，參酌上
        訴人已給付至同年月三十一日之薪資，足認甲○○等四
        人係於九十七年八月三十一日離職，要可無疑。至上訴
        人另以甲○○等人，係無故曠職遭解雇等語置辯，然上
        訴人從未以此事由通知甲○○等四人，即卷內資料亦查
        無甲○○等四人曠職之證據，顯係上訴人臨訟杜撰，自
        不足採。
      依上所述，甲○○等四人依法可領取之資遣費，乙○○
        為六萬七千七百零八元（角以下四捨五入，下同）、庚
        ○○為三萬二千零八十三元、丁○○為三萬七千元、甲
        ○○為三萬七千一百二十五元。是甲○○等四人請求上
        訴人各給付如上述之資遣費，尚屬有據，應予准許。
    (二)次按雇主延長勞工工作時間者，其延長工作時間之工資，
      依左列標準加給之：延長工作時間在二小時以內者，按
      平日每小時工資額加給三分之一以上。再延長工作時間
      在二小時以內者，按平日每小時工資額加給三分之二以上
      。依第三十二條第三項規定，延長工作時間者，按平日
      每小時工資額加倍發給之。勞基法第二十四條著有明文。
      經查：
      兩造就乙○○、庚○○、丁○○及戊○○（下稱乙○○
        等人）於任職期間，確有早到、晚退之情事，並無爭執
        ，復有請假紀錄表及上下班打卡資料附卷可憑。又上訴
        人公司於正常工作日延長工時，需先經加班申請程序呈
        部門權責主管核准，觀諸工作規則作業標準書第三十三
        條規定固明，然本院參酌一般員工上班，請領加班費不
        易，衡情若非主管要求或工作特別需要，而能按時上下
        班，當會準時上下班，而無早到或下班後仍滯留在公司
        不離去之情事。是乙○○等人形式上，雖不符合上訴人
        加班應先提出申請之規定，然其既確有前開早到及逾時
        下班之事實，且上訴人迄未舉證證明乙○○等人之早到
        及晚退，與工作需要及加班無關之情形下，應認乙○○
        等人之早到、晚退，係因工作上之需要，而屬加班。上
        訴人抗辯乙○○等人加班，未依相關規定辦理，即不得
        為加班費之請求云云，洵無足取。是乙○○等人主張其
        有加班，上訴人應給付加班費等語，自屬可採。
      乙○○等人依卷附請假紀錄表及上下班打卡資料，計算
        出如附表所示之加班時數，則依上列規定，渠等所得請
        領之加班費如下：
        (1)乙○○部分：時薪二七０．八元
          (甲)以一．三三倍計算之時數六六五，得請求金額為二
            十三萬九千五百零九元。
          (乙)以一．六七倍計算之時數四四二．五，金額為二十
            萬零一百十四元。
          (丙)以二倍計算之時數三一六，金額為十七萬一千一百
            四十六元。
          (丁)合計六十一萬零七百六十九元，至逾此範圍之加班
            費請求，即無理由，不應准許。
        (2)庚○○部分：時薪一四五．八元
          (甲)以一．三三倍計算之時數三三八．五，得請求金額
            為六萬五千六百四十元。
          (乙)以一．六七倍計算之時數五二，金額為一萬二千六
            百六十一元。
          (丙)以二倍計算之時數四六，金額為一萬三千四百十四
            元。
          (丁)合計九萬一千七百十五元，至逾此範圍加班費之請
            求，即無理由，不應准許。
        (3)丁○○部分：時薪一五四．二元
          (甲)以一．三三倍計算之時數四０六，得請求金額八萬
            三千二百六十五元。
          (乙)以一．六七倍計算之時數一０一．五，金額為二萬
            六千一百三十八元。
          (丙)以二倍計算之時數八七．五，金額為二萬六千九百
            八十五元。
          (丁)合計十三萬六千三百八十八元，至逾此範圍之加班
            費請求，即無理由，不應准許。
        (4)丙○○部分：時薪二００元
          (甲)以一．三三倍計算之時數二五八．五，得請求金額
            六萬八千七百六十一元。
          (乙)以一．六七倍計算之時數一四一．五，金額為四萬
            七千二百六十一元。
          (丙)以二倍計算之時數八一，金額為三萬二千四百元。
          (丁)合計十四萬八千四百二十二元，至逾此範圍之加班
            費請求，即無理由，不應准許。
        (5)戊○○部分：時薪一七五元
          (甲)以一．三三倍計算之時數二五二．五，得請求金額
            五萬八千七百六十九元。
          (乙)以一．六七倍計算之時數一０四，金額為三萬零三
            百九十四元。
          (丙)以二倍計算之時數六四，金額為二萬二千四百元。
          (丁)合計十一萬一千五百六十三元，至逾此範圍之加班
            費請求，即無理由，不應准許。
    (三)依勞基法第十六條規定，雇主依第十一條或第十三條但書
      規定終止勞動契約者，其預告期間依左列各款之規定：
      繼續工作一年以上三年未滿者，於二十日前預告之。同法
      條第三項復規定雇主未依第一項規定期間預告而終止契約
      者，應給付預告期間之工資。經查甲○○等四人，係於九
      十七年八月二十九日收受上訴人資遣令之通知，已如上述
      ，且甲○○等四人之薪水，結算至同年月三十一日，復為
      兩造所不加爭執，則上訴人尚應給付甲○○等四人十八日
      之預告工資，洵堪認定。從而甲○○等四人所得請求之預
      告工資，即乙○○三萬九千元、庚○○二萬一千元、丁○
      ○二萬二千二百元、甲○○一萬九千八百元。至甲○○等
      四人所請求預告工資逾上揭彼等所得請求部分，尚屬無據
      ，應予駁回。
    (四)乙○○任職年資未滿三年，其特休假應僅有七日，業據其
      訴訟代理人陳明在卷，則其所得請求未休年假之薪資，應
      為四．五日，即得請求九千七百五十元，逾此範圍之請求
      ，即屬無稽，不應准許。又依附表計算庚○○、丁○○及
      戊○○未休年假之薪資，則庚○○為三．五日即四千零八
      十二元、丁○○五日即六千一百六十七元、戊○○四日即
      五千六百元，此部分渠等之請求為有理由，應予准許。至
      乙○○於本院言詞辯論終結後，始具狀補陳其特別休假為
      十四日，尚非本院所得加以審酌，併予敘明。
    (五)綜上所述，乙○○得請求之金額，合計為七十二萬七千二
      百二十七元，扣除上訴人已給付八萬一千二百五元，尚得
      請求六十四萬五千九百七十七元；庚○○可請求之金額，
      合計為十四萬八千八百八十元，扣除上訴人已給付三萬九
      千八百十元，尚得請求十萬九千零七十元；丁○○可請求
      之金額，合計為二十萬一千七百五十五元，扣除上訴人已
      給付四萬四千二百六十四元，尚得請求十五萬七千四百九
      十一元；甲○○可請求之金額，合計為五萬六千九百二十
      五元，扣除上訴人已給付三萬九千零五十元，尚得請求一
      萬七千八百七十五元；丙○○可請求之金額，為十四萬八
      千四百二十二元；戊○○可請求金額，合計為十一萬七千
      一百六十三元，扣除上訴人已給付四千二百八十七元，尚
      得請求十一萬二千八百七十六元，及併請求均自支付命令
      繕本送達翌日即九十七年十月十四日起至清償日止，按年
      息百分之五計算之利息，為有理由，應予准許。至被上訴
      人之請求超過上列彼等所得請求部分，即屬無據，應予駁
      回。另就被上訴人之請求為有理由部分，兩造各自陳明願
      供擔保聲請為准、免假執行之宣告，經核尚無不合，自應
      分別酌定相當擔保金額准許之。原審就前開被上訴人之請
      求不應准許部分，為上訴人敗訴之判決，尚有未合。上訴
      論旨指摘原判決該部分不當，聲明廢棄，為有理由，爰由
      本院將原判決此部分予以廢棄，改判如主文第二項所示。
      另原審關於被上訴人之請求應准許部分，為上訴人敗訴之
      判決，經核於法洵無違誤。上訴意旨指摘原判決該部分不
      當，求予廢棄，為無理由，應予駁回。
六、本件事證已臻明確，兩造其餘攻擊、防禦方法，與判決結果
    不生影響，爰不一一論述。又經審酌兩造訴訟結果，甲○○
    受敗訴判決之金額，比例甚低，爰不命其負擔訴訟費用，併
    予敘明。
七、據上論結，本件上訴為一部有理由、一部無理由。依民事訴
    訟法第四百五十條、第四百四十九條第一項、第七十九條，
    判決如主文。
中    華    民    國    99    年    5     月    18    日
                民事第四庭    審判長法  官  陳蘇宗
                                    法  官  張浴美
                                    法  官  李寶堂
以上正本係照原本作成。
不得上訴。
                                    書記官  林振甫
中    華    民    國    99    年    5     月    19    日
                                                      Ｖ

司法院資訊處製作；財團法人民間司法改革基金會備份。
